臺灣高等法院刑事判決　　　　　　　　94年度交上易字第78號
上　訴　人　台灣桃園地方法院檢察署檢察官
被　　　告　甲○○
選任辯護人　謝錫福律師
上列上訴人因被告過失致死案件，不服臺灣桃園地方法院93年度
交易字第254號，中華民國94年1月25日第一審判決（起訴案號：
臺灣桃園地方法院檢察署93年度偵字第7281號），提起上訴，本
院判決如下：
    主  文
原判決撤銷。
甲○○因過失致人於死，處有期徒刑捌月。
    事  實
一、甲○○於民國91年8月12日21時許，駕駛車號MH-9457號之自
    小貨車，至親戚呂文科位於桃園縣大園鄉圳頭村34之8號之
    住所拜訪後，自呂文科上開住所屋宅，倒車行駛至接近上開
    路段中央，並由車尾向右後方轉向，欲回正之際，本應注意
    汽車倒車時，應謹慎緩慢向後倒車，並應注意其他車輛及行
    人，且該路段係村里道路，夜間人車稀少，並無障礙物、坑
    洞，夜間有照明，道路狀況良好，駕駛人並無不能注意之情
    形，竟疏於注意而貿然倒車。適被害人林振義騎乘車號HSK-
    896號之重型機車途經上址，因閃避不及，斜側撞及被告所
    駕駛之自小貨車左後方保險桿、車尾方向燈，繼而順勢擦撞
    該小貨車左後輪之擋泥板及輪胎，致被害人人車倒地，其所
    騎乘之機車則滑向對向車道旁之溝渠內，致被害人則受有顱
    內出血、頭部外傷併顱骨骨折等傷害，經送醫不治，於同日
    23時15分許宣告死亡。
二、案經林振義之父乙○○告訴，由台灣桃園地方法院檢察署檢
    察官偵查起訴。
    理  由
一、認定犯罪事實所憑證據和理由：
(一)訊據被告固坦承於上揭時地遭被害人所騎乘之機車與上開自
    小貨車發生擦撞而被害人死亡之事實，惟矢口否認有何過失
    致人於死之犯行，辯稱：伊車是停在路邊，不是在倒車，被
    害人林振義騎車過快，才撞到伊停在那邊的小貨車，事發當
    時伊不在現場，並無任何過失云云。
(二)經查：右揭犯罪事實，業據告訴人即被害人之父親乙○○指
    訴在卷，並經目擊證人郭清安於警詢中證稱：我當時正於大
    園結束訪友，返家途中剛好經過該處，死者機車騎得很快，
    剛好超越過我的時候，看到甲○○正駕駛該小貨車從呂文科
    家中倒車出來，當時甲○○倒車剛靠近路中央要回正時，死
    者因閃避不及而從斜側撞上甲○○所駕駛小貨車的駕駛座旁
    ，死者因而飛出去四、五公尺遠，我就看到甲○○繼續把該
    小貨車倒車停靠路邊，趕快下車。警方到場處理時，因甲○
    ○向警方陳述說他早就將該小貨車停放路旁，才知道甲○○
    說謊，呂文科當時沒有在現場，他是聽到車禍撞擊聲才出來
    等語（91年度相字第1266號偵卷《下稱相驗卷》第64頁）。
(三)證人郭清安復於偵查中結證稱：我與被告是很遠的親戚關係
    。當時我停下機車與鄰居談話，死者騎機車經過我們時，甲
    ○○所駕駛之小貨車正好在倒車，是從（桃園縣大園鄉圳頭
    村）34之8號屋宅倒車，車子要回正但尚未回正之際，而機
    車看到小貨車要倒車，但閃避不及而撞上自小貨車駕駛座之
    後方，管區（警員）到現場時，自小貨車司機已將自小貨車
    停放靠牆邊。又當時車子尚未停好時，甲○○下車查看，看
    到死者情況嚴重，而呂文科他們一群人出來看，呂文科就打
    電話叫救護車等語（參見相驗卷第69頁反面、第70頁正、反
    面）；復於原審審理中結證述：被害人當時在西濱公路就超
    過我的車，我與被害人原本距離十幾公尺，後來我經過大園
    養老院的時候，被親家招停下來，講了幾句話我又繼續騎車
    ，就是因為我停下來講幾句話，後來才會距離被害人四十公
    尺遠。後來我騎車時速約四十公里，被害人的車速比我快一
    點，我看到前面有二個燈光紅紅的，我還奇怪為何被害人還
    一直騎過去。我看到那車子倒出來到路邊，我只看到兩盞紅
    紅的燈。紅紅的燈是移動的，一直亮著。我看到兩盞紅紅的
    燈倒出來，所以我的機車速度才放慢。被害人騎車的速度比
    我快，我不敢騎太快。我聽到撞擊聲後，就把機車停下來，
    不敢往前等語（參見原審卷第117-127頁）。
(四)綜合證人郭清安於警詢及偵審中所述情節，雖證人嗣後於偵
    審中所述越漸模糊，顯有刻意淡化被告於本車禍中之角色地
    位，此觀之其於偵查中已證稱與被告係遠親關係，且於原審
    又證稱：被告有一次來找我，我不在家，他不知道對我太太
    說什麼，第二次晚上我有在家，他叫我不要亂說話，我說我
    從警詢開始就把我看到的說出來，我不清楚的我沒有講等語
    （參見原審卷第125頁），顯見證人郭清安嗣後於偵審中確
    承遭受來自被告之壓力而不敢盡吐實言，然對照其於警詢及
    偵審中所述，就上揭時地被害人騎車擦撞上開自小貨車之際
    ，上開自小貨車確實係有人駕駛而正處於倒車狀態一節，均
    始終如一。此外，依據卷附現場照片二幀顯示（參見相驗卷
    第9頁正面），車禍撞擊後之機車散落物所在處，應即為兩
    車之擦撞點，此觀諸該二幀照片所示散落物多數集中於特定
    地點一處即可得證，再者，上開自小貨車遭擦撞之處，亦確
    係於駕駛座左後方之斜角及側面，包括上開自小貨車左後方
    保險桿、車尾方向燈、左後輪之擋泥板及輪胎等均有明顯擦
    撞之跡證，此觀諸卷附現場照片編號一、二、六、八等四幀
    所示小貨車車損情形及卷附臺灣省桃園縣區車輛行車事故鑑
    定委員會府車鑑桃字第0930039號函自明（參見相驗卷第9、
    11-12頁正面、92年度他字第1455號偵卷第52頁正面），足
    認被害人並非正面，而係斜側擦撞上開自小貨車無疑。
(五)上開自小貨車遭擦撞後，被害人所騎機車係斜側滑行至對向
    車道之水溝內，此有現場照片編號四所示之被害人機車所在
    位置及明顯之刮地痕可稽（相驗卷第10頁正面）。而細觀現
    場照片編號六（相驗卷第11頁正面），上開自小貨車輪胎之
    擦撞胎痕，與擋泥板之擦撞痕與凹陷方向，均未呈接續狀態
    ，顯示上開自小貨車之車輪方向已有轉動之情形，足證上開
    自小貨車之狀態，已非擦撞發生時之原始狀態，應有移動之
    痕跡。據上而論，足認證人郭清安於警詢及偵審中始終如一
    所述之上揭時地被害人騎車擦撞上開自小貨車之際，上開自
    小貨車確實係有人駕駛而正處於倒車狀態一節，顯與上揭物
    證資料所顯示之客觀情狀相符，應可採信，則被告所辯：其
    當時並未駕駛上開自小貨車而倒車云云，殊無足採。
(六)此外，本件車禍被害人林振義因車禍造成顱內出血而死亡乙
    節，業經臺灣桃園地方法院檢察署檢察官督同檢驗員到場相
    驗屬實，製有勘驗筆錄、相驗屍體證明書、驗斷書、相驗照
    片在卷可憑。
(七)對於被告之辯解及有利之證人不予採納之理由：
  1.被告甲○○先於警詢中辯稱：我當時將車停放在桃園縣大園
    鄉圳頭村34之8號呂文科住所前，進入該址屋內搬運豬公架
    ，進入約十分鐘就聽到碰一聲，我就跑出來看，即發現騎士
    林振義騎乘重型機車跌倒至對面水溝云云（參相驗卷第3頁
    反面）；嗣於偵查中又改稱：我要借用豬公架，進入呂家後
    ，要借東西時，聽到碰一聲，就與呂文科一起跑出去看，但
    因路很暗，只看到死者躺在路中央，機車在水溝內云云（參
    見相驗卷第28頁正面）；又於偵查中另辯稱：我欲向友人呂
    文科借用豬公架，第一次進入呂文科家中時，因呂文科等人
    在樓中樓家中，邀約我吃飯，我隨即下樓將小貨車熄火後，
    再次進入呂文科家中，不到幾分鐘即有碰撞聲，呂文科先出
    去看，之後就進門打電話求救，呂文科的小女兒及男友進來
    說外面發生車禍，我的車子當時是停止狀態云云（參見相驗
    卷第46頁反面、第84頁反面、第85頁正面）；再於原審審理
    中辯以：當天晚上8點40分，我開我小舅子的車去呂文科那
    邊，我把車子停放在靠圍牆的地方，我本來打算東西放在外
    面拿了就走，但是後來發現他們已經把東西收進去，我就去
    屋內叫人，他們當時在樓中樓，呂文科叫我進去坐一下，我
    當時車子沒有熄火，我出去熄火，但是頭燈有亮。進去之後
    沒多久就聽到碰一聲，呂文科先出門去看，他看完進來說沒
    什麼事。後來呂文科的小女兒和他的男朋友出去看，進來說
    外面有車禍，有人撞到一台貨車，我猜想貨車應該是我的，
    就趕緊出去，出去看的時候看到機車在水溝，人已經彈到二
    十公尺遠處。呂文科就先打電話報警，我在他的旁邊。後來
    救護車先來，呂文科、呂文龍幫忙把受傷的人抬到救護車上
    ，管區警員就來了云云（參見原審卷第25頁）。依上所述，
    被告於警詢及偵審中就此部分所辯，屢屢矛盾不一：而關於
    案發時係何人先出外查看、或與何人出外查看及查看情況如
    何而言，先於警詢中辯稱：我進入屋內約十分鐘後，聽見碰
    撞聲，即跑出來看見被害人騎乘機車跌倒至對面水溝云云，
    復於偵查中改稱：事發當時與呂文科一起出去查看究竟云云
    ，又於偵查中改以：我先後二次進出呂文科家中，聽到碰撞
    聲後，是呂文科先出去看，之後就進門打電話求救云云，再
    於原審審理中改稱：我去屋內叫人，他們當時在樓中樓，呂
    文科叫我進去坐一下，當時車子沒有熄火，我又出去熄火，
    但是頭燈有亮，去之後沒多久就聽到碰一聲，呂文科先出門
    去看，他看完進來說沒什麼事云云。顯然被告對於其在場時
    機之描述，前後相互齟齬，多有破綻，更與現場照片及證人
    證述情節，大相逕庭，自遽予難採信。
  2.再者，本案經檢察官、原審傳訊有利於被告之現場證人即被
    告之親戚呂傳芳、呂文龍、李寶玉等人到庭作證，渠等於警
    詢及偵審中均證稱：車禍時，可以確定被告在呂文科住處之
    閣樓餐桌旁與準備渠等一起用餐云云，然渠等就被告進入呂
    文科住處後，是否有再次進出該住處而言，證人呂文龍於偵
    查中證稱：當時我與呂文科、呂傳芳、李寶玉四人在呂文科
    家中樓中樓吃飯，約半小時後，被告來借豬公架，因被告之
    小貨車沒熄火，故被告先下去熄火後，再與其太太一起上樓
    ，約隔四、五分鐘後，就聽見碰撞聲，呂文科先下去看，之
    後我與呂傳芳及被告才下去看，李寶玉留在樓上云云（參見
    相驗卷第81頁正面）。然證人李寶玉於偵查中卻證以：我在
    呂文科家中看到被告後，被告並未表示因車未熄火，要出去
    熄火再進入家中，被告與其太太一起上樓後，被告就沒有出
    去熄火再進入屋內云云（參見相驗卷第80頁正、反面）；於
    原審審理中則證以：被告一到就上來，他好像沒有再出去過
    。被告進來差不多十分鐘左右就發生車禍，我有聽到碰的聲
    音，其他人也有聽到。呂文科出去查看，看到是車禍，他有
    喊發生車禍云云（參見原審卷第108、114-115頁）。證人呂
    傳芳偵查中係證稱：我到呂文科家中時，呂文龍、呂文科、
    李寶玉已經在場，被告事後才與其太太上樓，並未表示車輛
    未熄火而需要出去熄火後，再進入呂文科家中云云（參見相
    驗卷第82頁反面）；於原審審理中則證以：偵查中說被告沒
    有出去過，是因為當時一時緊張，只是要強調被告不在現場
    。聽到碰撞的聲音很大，在閣樓吃飯在場的人應該都聽得到
    ，聽到之後呂文科先下去查看，他說小貨車發生事故，因為
    我們都開轎車，所以都不在意，後來是被告說他開小貨車，
    我們才全部都一起下去看云云（參見原審卷第86、98-99、
    101 頁）。準此以查，證人呂文龍、李寶玉、呂傳芳既均為
    在場證人，且均較被告先到呂文科住處用餐，被告最後才前
    往呂文科住處，而本件車禍案發時點距離被告前往呂文科住
    處前後僅隔數分鐘之久，則關於被告有無二度進出呂文科住
    處一情，證人呂文龍、李寶玉、呂傳芳理當知之甚稔，惟證
    人呂文龍、李寶玉、呂傳芳前於偵查中及原審審理中經隔離
    訊問後，彼此證言仍然矛盾不一，可認證人呂文龍、李寶玉
    、呂傳芳上開所述，仍有迴護被告之虞，益徵被告所辯應係
    事後與上開證人勾串飾卸之詞，尚不足採。
(八)按汽車倒車時，應顯示倒車燈光或手勢後，謹慎緩慢後倒，
    並應注意其他車輛及行人，道路交通安全規則第110條第2款
    定有明文。本件被告倒車之路段，係村里道路，夜間人車稀
    少，並無障礙物、坑洞，夜間有照明，道路狀況良好，有桃
    園縣政府警察局大園分局警員現場調查報告書附卷可稽，被
    告在上開路段行車本應注意上述道路交通安全規定，且依當
    時路狀，既無不能注意之情形，竟疏未注意，以致肇事致人
    於死，被告顯有過失，而被告過失駕駛行為，核與被害人死
    亡之結果間，亦具有相當因果關係，本案車禍肇因確係被告
    駕駛自小貨車，倒車不慎，致被害人閃避不及追撞後，傷重
    不治而死亡。縱被害人騎乘機車，亦未注意車前方狀況致發
    生本件車禍，或不無過失，仍不能減免被告之過失刑責。
  綜上所述，本件事證明確，被告犯行，洵堪認定。
二、論罪及撤銷改判：
    核被告所為，係犯刑法第276條第1項之過失致死罪。原審不
    查，以並無積極證據足資證明被告就本件車禍之發生有何過
    失，遽為被告無罪之諭知，顯有違誤。檢察官上訴指摘原判
    決不當，為有理由，自應由本院予以撤銷改判。
三、科刑：
    被告於犯罪尚未為有偵查犯罪職權之公務員發覺前，以電話
    報警並留於現場，向到場之桃園縣警察局大園分局員警湯明
    正表明伊係該小貨車之駕駛人，有警詢筆錄及桃園縣警察局
    道路交通事故調查報告表附卷足稽，因認已符合自首之要件
    ，依刑法第62條前段規定，應減輕其刑。爰審酌被告過失程
    度、犯罪動機、目的、手段及犯罪後一再砌詞掩飾，迄未與
    被害人之家屬達成和解之態度等一切情狀，量處如主文第二
    項所示之刑，以示懲儆。
四、適用之法律：
    刑事訴訟法第369條第1項前段、第364條、第299條第1項前
    段，刑法第276條第1項、刑法第62條前段，罰金罰鍰提高標
    準條例第一條前段。
本案經檢察官陳明光到庭執行職務。
中　　華　　民　　國　　94　　年　　6 　　月　　16　　日
　　　　　　　　　刑事第九庭審判長法　官　陳　祐　治
　　　　　　　　　　　　　　　    法　官  王　炳　梁
　　　　　　　 　 　　　　　　　　法　官  陳　晴　教
以上正本證明與原本無異。
不得上訴。
                                  書記官　郭　台　發
中　　華　　民　　國　　94　　年　　6 　　月　　16　　日
附錄：本案論罪科刑法條全文
刑法第276條第1項：
因過失致人於死者，處二年以下有期徒刑、拘役或二千元以下罰
金。
